臺灣屏東地方法院刑事判決　　　　　　　100年度易字第386號
公　訴　人　臺灣屏東地方法院檢察署檢察官
被　　　告　楊麗芬
　　　　　　毛國興
上列被告因重利等案件，經檢察官提起公訴（100年度偵字第124
7號）本院判決如下：
    主  文
楊麗芬犯如附表所示之罪，各處如附表所示之刑。應執行拘役壹
佰貳拾日，如易科罰金，以新臺幣壹仟元折算壹日。
毛興國被訴傷害部分公訴不受理。
    事  實
一、楊麗芬基於重利之犯意，分別於民國99年5 月23、25及27日
    ，在屏東縣內埔鄉建興村長春巷玫瑰園小吃部，乘黃惠玉急
    需用款紓困之際，貸與黃惠玉各新臺幣（下同）3 萬元、1
    萬5000元及1 萬5000元，雙方約定收取每1 萬元每月利息20
    00元之重利（即年利率240%），並於借款時，預扣利息，亦
    即僅交付各2 萬4000元、1 萬2000元及1 萬2000元予黃惠玉
    ，楊麗芬並要求黃惠玉簽發票面金額各為6 萬元、3 萬元及
    3 萬元之本票3 紙供擔保，楊麗芬因此取得與原本顯不相當
    之重利。黃惠玉自借款日起至同年6 月8 日期間，陸續償還
    2 萬元，遂另簽發票面金額4 萬元之本票1 紙以供擔保。另
    楊麗芬於同年12月29日3 時30分許，夥同其配偶毛國興，前
    往屏東縣內埔鄉建興村長春巷姐妹小吃部，向黃惠玉索討欠
    款。嗣黃惠玉報警處理，經警方持搜索票於100 年1 月20日
    14時30分許，在楊麗芬住所內，扣得黃惠玉開立之本票1紙
    。
二、案經黃惠玉訴由屏東縣政府警察局內埔分局報告臺灣屏東地
    方法院檢察署檢察官偵查起訴。
    理  由
壹、有罪部分：
一、按被告以外之人於審判外之言詞或書面陳述，除法律有規定
    者外，不得作為證據；又被告以外之人於審判外之陳述，雖
    不符同法第159條之1至第159條之4之規定，但經當事人於審
    判程序同意作為證據，法院審酌該言詞陳述或書面陳述作成
    時之情況，認為適當者，亦得為證據，刑事訴訟法第159 條
    第1 項及第159 條之5 第1 項分別定有明文。本判決所引用
    之證據，其中屬於傳聞證據之部分，均經本院依法踐行調查
    證據程序，當事人於審判程序亦同意作為證據，本院審酌證
    據資料作成時之情況，均無違法不當及證明力明顯過低之瑕
    疵，亦查無依法應排除其證據能力之情形，認以之作為證據
    應屬適當，皆有證據能力。
二、訊據被告楊麗芬固坦承曾借錢予證人黃惠玉，惟矢口否認有
    上揭重利之犯行，辯稱：伊僅係借本金予黃惠玉，未收取任
    何利息云云。經查：
  (一)證人即被害人黃惠玉證述如下:
  於100 年1 月8 日警詢中證以：伊因急需用錢而跟被告楊麗
    芬借了3 次錢，99年5 月23日借了3 萬元實拿2 萬4000元每
    日還1000 元；同年月25日向被告楊麗芬借1 萬5000元實拿1
    萬2000元；同年月27日再借1 萬5000元實拿1 萬2000元；共
    向楊麗芬借6 萬元實拿4 萬8000元，至99年6 月8 日還被告
    楊麗芬2 萬元，因無工作改為每星期還3000元，因前面欠賭
    債先還賭債2 萬4000元，從同年月9 日才開始每星期還3000
    元至99年12月20日清償6 萬元完畢，伊係在玫瑰園小吃部內
    打麻將輸錢，所以才向被告楊麗芬借高利貸，楊麗芬有以手
    機0000000000號傳簡訊予伊，內容為「1 萬8 到底什麼時候
    給說個日期不要讓我去找妳」等語（警卷第12反面至13反面
    頁）。
  於偵訊時亦結證稱：伊係在被告楊麗芬家打麻將輸錢，伊有
    欠她賭債及一般債款，她還要加算利息，其他情形如伊在警
    察局所講一樣，但伊一直向她換票，所以現在有1 張4 萬元
    的本票在她手上，伊在99年12月20日還清了，伊還了4 萬元
    ；伊係在急迫輕率時向楊麗芬借款；楊麗芬借我3 萬元，實
    拿2 萬4000扣6000元利息，約三、四十分利息等語（偵卷一
    第22、23頁）。
  於本院審理中證述: 伊在99年5 、6 月間借跟被告楊麗芬借
    過3 次錢，之前在警詢說是在99年5 月23、25及27日各新臺
    幣3 萬元、1 萬5000元及1 萬5000元一情實在，因打麻將輸
    錢要還錢，利息算法1 個月利息是借1 萬元本金，2000元利
    息，伊是借3 萬利息6000，實拿24000 ，借15000 ，利息是
    3000，都是借時先扣，借錢的事老闆娘李慧敏知道，伊借錢
    時，李慧敏不在場，是被告楊麗芬後來要利息時，李慧敏有
    在場，當初向被告楊麗芬借錢，有開本票給他後來向他借的
    錢還了，警方在扣到之1 張伊開4 萬元本票是被告楊麗芬認
    為伊利息沒有還清，所以扣著本票，被告楊麗芬還要向伊要
    3 萬元利息，99年12月29日被打，與他討利息有關等情。
  (二)證人李慧敏業於審理時結證稱：99年12月29日當天，被告楊
    麗芬、毛國興向黃惠玉要錢，他們當天因為金錢糾紛所以有
    爭執等語（本院卷第46反面、47頁）。
  (三)被告楊麗芬供述如下:
  於100 年1 月20日警詢中供稱: 黃惠玉所提供0000000000號
    行動電話為伊本人所有並使用，簡訊內容「1 萬8 到底什麼
    時候給說個日期不要讓我去找妳」是伊所發予黃惠玉，黃惠
    玉目前還欠伊利息錢1萬8000元等情。
  於100 年1 月20日偵訊時供以:99 年5 月23日伊借黃惠玉3
    萬元，伊只給她2 萬7000元，黃惠玉說3000元是利息錢等情
    （偵卷一第5 頁）。
  於本院審理時則供述：伊99年12月29日當天去到黃惠玉工作
    的地方協調債務，伊有跟屏東縣內埔鄉建興村長春巷姊妹小
    吃部老闆娘李慧敏說利息伊都不要，伊只要拿回本金1 萬8
    就好，黃惠玉跟伊借6 萬，還2 萬，剩下4 萬，才簽下4 萬
    元之本票等情（本院卷第48頁、第49反面頁）。
  (四)綜上，證人黃惠玉前後就向被告楊麗芬借錢之時地、經過及
    利息算法均一致而無矛盾，就證人李慧敏於借錢時不在場，
    於被告楊麗芬前來討債時始在場之證述核與證人李慧敏證述
    情節相符，且就其所證述之借款日期及金額亦與被告楊麗芬
    處搜索扣得之字條上載「楊麗芬0000000000 5/23~6/21 3.0
    5/27~6/25 1.5 」得為勾稽，堪認其所證為實在，然觀諸被
    告楊麗芬前於警詢供述證人黃惠玉尚欠1 萬8000元利息錢，
    偵訊稱有預扣3000元利息，嗣後則均翻異前詞，改稱完全未
    收取任何利息錢云云，所辯已難信實，被告楊麗芬警偵訊筆
    錄係於查獲後未久即作成，當不及細思其間利害關係，所述
    之真實性自屬極高，況被告楊麗芬若真未收取利息錢，何故
    於警偵訊皆供稱有利息錢一事，是其事後所辯顯係事後卸責
    之詞，尚無可採。又依證人黃惠玉前開所述係因打麻將輸錢
    急需還錢始向被告楊麗芬借貸，是被告楊麗芬確趁證人黃惠
    玉急迫、輕率之際而貸放重利。本件事證明確，被告楊麗芬
    犯行堪以認定，應予依法論科。
三、核被告楊麗芬就附表各次所為，均係犯刑法第344 條之重利
    罪。被告楊麗芬對證人黃惠玉就附表所為之3 次重利犯行，
    犯意各別，行為互殊，應予分論併罰。爰審酌被告不思以正
    當方式賺取所需，竟趁人財務上急迫之際，從事高利放貸事
    務，賺取與原本顯不相當之超額高利，所為實不足取，且犯
    後矢口否認犯行，未見有反省檢討之意，兼衡被告楊麗芬尚
    未有前科，素行尚可，及其犯罪情節，向證人黃惠玉收取之
    利息數額、次數，暨其犯罪之手段、犯罪所生危害、被告楊
    麗芬之智識、教育程度等一切情狀，分別量處如主文所示之
    刑，並均諭知易科罰金之折算標準，併定其應執行刑，及諭
    知易科罰金之折算標準，以資懲儆。
貳、公訴不受理部分：
一、公訴意旨略以：同案被告楊麗芬於99年12月29日3 時30分許
    ，夥同其配偶即被告毛國興，前往屏東縣內埔鄉建興村長春
    巷姐妹小吃部，向告訴人黃惠玉索討欠款未果，毛國興即基
    於傷害之犯意，徒手毆打告訴人黃惠玉左臉，致告訴人黃惠
    玉受有左側臉部挫傷合併口腔擦傷等傷害，因認被告毛國興
    涉有刑法第277條傷害罪嫌等語。
二、按告訴乃論之罪，告訴人於第一審辯論終結前，得撤回其告
    訴；又告訴經撤回者，法院應諭知不受理之判決，刑事訴訟
    法第238 條第1 項，及第303 條第3 款定有明文。
三、本件被告毛國興因傷害案件，經檢察官提起公訴，認被告係
    犯刑法第277 條第1 項之傷害罪，依同法第287 條前段之規
    定，須告訴乃論。茲據告訴人黃惠玉於本院審理中，具狀聲
    請撤回其告訴，揆諸前開說明，爰不經言詞辯論，逕為諭知
    不受理之判決。
據上論斷，應依刑事訴訟法第299 條第1 項前段、第303 條第3
款、第307 條，刑法第344 條、第41條第1 項前段、第8 項、第
51條第6款，判決如主文。
本案經檢察官潘國威到庭執行職務。
中    華    民    國   100    年    6     月    27    日
                  刑事第三庭  審判長  張世賢
                              法  官  許嘉仁
                              法  官  蕭筠蓉
以上正本證明與原本無異。
如不服本判決應於收受判決後10日內向本院提出上訴書狀，並應
敘述具體理由；其未敘述上訴理由者，應於上訴期間屆滿後20日
內向本院補提理由書（均須按他造當事人之人數附繕本）「切勿
逕送上級法院」。
中    華    民    國   100    年    6     月    27    日
                              書記官  張語恬
附錄本案論罪科刑法條：
中華民國刑法第344條
（重利罪）
乘他人急迫、輕率或無經驗貸以金錢或其他物品，而取得與原本
顯不相當之重利者，處 1 年以下有期徒刑、拘役或科或併科 1
千元以下罰金。
┌──┬───┬────┬─────┬─────┬─────┬──────┐
│編號│被害人│借款時間│ 借款金額 │ 計息方式 │ 擔保狀況 │   宣告刑   │
│    │      │（民國）│（新臺幣）│（新臺幣）│（新臺幣）│            │
├──┼───┼────┼─────┼─────┼─────┼──────┤
│ 1  │黃惠玉│99年5 月│30,000元  │每10,000元│簽發面額6,│楊麗芬犯重利│
│    │      │23日    │          │每月利息2,│000 元本票│罪，處拘役伍│
│    │      │        │          │000 元之重│作為擔保。│拾伍日，如易│
│    │      │        │          │利（即年利│          │科罰金，以新│
│    │      │        │          │率240%），│          │臺幣壹仟元折│
│    │      │        │          │於借款時預│          │算壹日。    │
│    │      │        │          │扣利息，僅│          │            │
│    │      │        │          │交付24,000│          │            │
│    │      │        │          │元。      │          │            │
├──┼───┼────┼─────┼─────┼─────┼──────┤
│ 2  │黃惠玉│99年5 月│15,000元  │每10,000元│簽發面額3,│楊麗芬犯重利│
│    │      │25日    │          │每月利息2,│000 元本票│罪，處拘役肆│
│    │      │        │          │000 元之重│作為擔保。│拾日，如易科│
│    │      │        │          │利（即年利│          │罰金，以新臺│
│    │      │        │          │率240%），│          │幣壹仟元折算│
│    │      │        │          │於借款時預│          │壹日。      │
│    │      │        │          │扣利息，僅│          │            │
│    │      │        │          │交付12,000│          │            │
│    │      │        │          │元。      │          │            │
├──┼───┼────┼─────┼─────┼─────┼──────┤
│ 3  │黃惠玉│99年5 月│15,000元  │每10,000元│簽發面額3,│楊麗芬犯重利│
│    │      │27日    │          │每月利息2,│000 元本票│罪，處拘役肆│
│    │      │        │          │000 元之重│作為擔保。│拾日，如易科│
│    │      │        │          │利（即年利│          │罰金，以新臺│
│    │      │        │          │率240%），│          │幣壹仟元折算│
│    │      │        │          │於借款時預│          │壹日。      │
│    │      │        │          │扣利息，僅│          │            │
│    │      │        │          │交付12,000│          │            │
│    │      │        │          │元。      │          │            │
└──┴───┴────┴─────┴─────┴─────┴──────┘